【裁判字號】    89,台上,2750
【裁判日期】    891207
【裁判案由】    返還價金
【裁判全文】
最高法院民事判決                              八十九年度台上字第二七五○號
    上  訴  人  甲○○
    訴訟代理人  李慶豐律師
    被 上訴 人  乙○○
                己○○
                丙○○
                丁○○
                戊○○
右當事人間請求返還價金事件，上訴人對於中華民國八十八年五月三十一日台灣高等
法院第二審判決（八十七年度重上字第二六號），提起上訴，本院判決如左：
    主  文
原判決廢棄，發回台灣高等法院。
    理  由
本件上訴人主張：被上訴人乙○○及已故郭平芳（於民國八十七年一月十二日死亡，
由被上訴人己○○、丙○○、丁○○、戊○○－下稱己○○等四人承受訴訟）於八十
三年三月二十三日與伊簽訂不動產買賣契約書，將渠等所有坐落台北縣五股鄉○○○
段坑口小段二七三之三地號土地應有部分各三分之一（下稱系爭土地）以總價新台幣
（下同）五千萬元出售予伊，伊並已給付價款三千六百五十萬元。詎被上訴人乙○○
及郭平芳未依約於八十四年十二月三十一日前拆除地上物，且隱瞞系爭土地周圍二邊
有既成道路及水溝並提供他人通行之事實，致系爭土地存有重大之權利及物之瑕疵。
伊乃依民法第三百五十三條、第三百五十九條規定向被上訴人乙○○及郭平芳為解除
契約之意思表示，渠等即應返還所受領之價金及另依系爭不動產買賣契約書第十三條
約定加倍為賠償等情，求為命被上訴人乙○○返還價款一千八百二十五萬元及給付違
約金一千八百二十五萬元、被上訴人己○○等四人連帶返還價款一千八百二十五萬元
及連帶給付違約金一千八百二十五萬元之判決。
被上訴人則以：上訴人係資深且擁有多家建設公司之負責人或股東，其於簽訂系爭不
動產買賣契約書前，曾數次查看系爭土地，對於系爭土地周圍有既成道路及水溝之事
實自不得諉為不知。伊等於依約拆除地上物，通知上訴人指界、交付土地及因上訴人
拒不付尾款，經催告上訴人履行契約未果後，已通知上訴人解除契約，顯見上訴人有
違約情事，即不得再請求伊等返還價款或給付違約金等語，資為抗辯。
原審維持第一審所為上訴人敗訴之判決，係以：上訴人雖主張被上訴人於簽訂不動產
買賣契約書時隱瞞系爭土地周圍二邊有既成道路及水溝之事實云云，惟為被上訴人所
否認，且兩造簽約時，系爭不動產買賣契約書所附之地籍圖畫斜線部分已明示有道路
及水溝，而經上訴人於地籍圖上簽名，有該地籍圖可稽，並經證人林水淵證實，上訴
人自不得諉為不知而謂被上訴人有隱瞞之情，可見上訴人之主張與事實不符，不足採
信。按「既成為公眾通行之道路，其土地所有權，縱未為移轉登記，而仍為私人所保
留，亦不容許私人在該道路上起造任何建築物，妨害交通，原告所有土地在二十餘年
前既已成為農路，供公眾通行，自應認為已因時效完成，而有公用地役關係存在，則
該農路之土地，即成為他有公物中之公共用物，原告雖有其共有權，但其所有權之行
使，應受限制，不得違反供公眾通行之目的，原告擅自將已成之農路，以竹柱、鐵線
築為圍籬，阻礙交通，意圖收回土地，自為法所不許。」行政法院著有六十一年度判
字第四三五號判例。本件上訴人於買受系爭土地前既已知悉系爭土地上有既成道路存
在，依上開判例意旨，被上訴人之所有權即應受到限制，上訴人尚不得以此主張系爭
土地有權利重大瑕疵，則被上訴人乙○○之父郭標與訴外人陳李員所協議之通行權，
要與上訴人買受系爭土地不生影響，上訴人以此主張權利瑕疵，自無可採。又被上訴
人確依展延之八十五年六月二十五日點交期限於八十五年四月二十七日以前已將系爭
土地上之地上物拆除，並完成指界交付之準備，但上訴人竟拒絕受領，於訴訟中始謂
被上訴人未依約於八十四年十二月三十一日以前拆除地上物云云，顯違誠信，為無可
取。再者系爭不動產買賣契約書並無約定被上訴人須提出他共有人即訴外人郭平村放
棄優先購買權之證明文件，上訴人主張被上訴人未提出該項證明文件，為違約一節，
亦無可採。從而，上訴人以被上訴人違約，對之解除系爭不動產買賣契約，請求被上
訴人乙○○返還受領之價款並給付違約金，各一千八百二十五萬元，及請求被上訴人
己○○等四人連帶返還受領之價款並連帶給付違約金，各一千八百二十五萬元，均不
應准許等詞，為其判斷之基礎。
查原審雖認定：上訴人於買受系爭土地前已知悉該土地內有既成道路存在，被上訴人
乙○○之父郭標與訴外人陳李員所協議之通行權，要與上訴人買受系爭土地不生影響
，上訴人以此主張權利瑕疵，自無可採云云，惟既成道路之土地所有人與協議通行權
之土地所有人所受之所有權限制，其內容未盡相同。原審既未調查審認郭標與訴外人
陳李員所協議之通行權究竟是否為系爭土地內既成道路之一部分，則二者所在及其範
圍如屬不一，依系爭不動產買賣契約書第八條記載：「乙方（即被上訴人乙○○及郭
平芳）保證買賣標的物完全自有自用來歷清白、無糾葛、無與他人設定權利、憑借、
無訂立三七五租約，倘有是事，概由乙方負責理直，不得連累甲方（即上訴人）。」
等約定，能否謂系爭土地並無應由被上訴人負擔保責任之瑕疵﹖即非無疑。原審遽以
前揭理由，而為不利於上訴人之判決，自屬可議。上訴論旨，指摘原判決不當，聲明
廢棄，非無理由。另查兩造似均未提出系爭土地之登記簿謄本，根據系爭不動產買賣
契約書記載，系爭土地為旱地，被上訴人乃據以抗辯：上訴人無自耕能力，系爭買賣
契約無效等語（見一審卷一三六頁），果系爭土地確屬旱地，上訴人復無自耕能力，
而使該契約歸於無效，上訴人得否主張解除契約，請求被上訴人返還價金﹖案經發回
宜注意及之。
據上論結，本件上訴為有理由，依民事訴訟法第四百七十七條第一項、第四百七十八
條第一項，判決如主文。
中      華      民      國    八十九    年     十二     月      七      日
                              最高法院民事第八庭
                                  審判長法官  蘇  茂  秋
                                        法官  徐  璧  湖
                                        法官  李  慧  兒
                                        法官  謝  正  勝
                                        法官  高  孟  焄
      右正本證明與原本無異
                                              書  記  官
中      華      民      國    八十九    年     十二     月     二十     日


司法院資訊處製作；財團法人民間司法改革基金會備份。
